ACORDAO-COMPLETO-2528969

ACÓRDÃO 1570/2022 ATA 7/2022 - PRIMEIRA CÂMARA

VISTA, relatada e discutida esta tomada de contas especial instaurada pelo Fundo Nacional de Desenvolvimento da Educação em nome de Albani Sandes Gomes, devido à omissão no dever de prestar contas dos recursos repassados ao Município de Água Branca/AL por intermédio do Programa Nacional de Apoio aos Sistemas de Ensino para Atendimento à Educação de Jovens e Adultos - Peja, exercício de 2014.
ACORDAM os Ministros do Tribunal de Contas da União, reunidos em sessão da 1ª Câmara, ante as razões expostas pelo relator, e com fundamento nos arts. 1º, inciso I, 16, inciso III, alínea "a", 19, parágrafo único, 23, inciso III, 28, inciso II, e 58, inciso I, da Lei 8.443/1992, em: 
9.1. julgar irregulares as contas de Albani Sandes Gomes;
9.2. aplicar a Albani Sandes Gomes multa no valor de R$ 3.500,00 (três mil e quinhentos reais) , com a fixação do prazo de quinze dias, a contar da notificação, para comprovar, perante o Tribunal, o recolhimento da dívida aos cofres do Tesouro Nacional, atualizada monetariamente da data do presente acórdão até a do efetivo recolhimento, se for paga após o vencimento, na forma da legislação em vigor;
9.3. autorizar, desde logo, a cobrança judicial da dívida, caso não atendida a notificação;
9.4. encaminhar cópia desta decisão à responsável e ao Fundo Nacional de Desenvolvimento da Educação, com a informação de que o inteiro teor deste acórdão e do relatório e do voto que o fundamentam está disponível no endereço eletrônico www.tcu.gov.br/acordaos.

Tomada de Contas Especial instaurada pelo Fundo Nacional de Desenvolvimento da Educação em nome de Albani Sandes Gomes, devido à omissão no dever de prestar contas dos recursos repassados ao Município de Água Branca/AL por intermédio do Programa Nacional de Apoio aos Sistemas de Ensino para Atendimento à Educação de Jovens e Adultos - Peja, exercício de 2014

Primeira Câmara

Município de Água Branca/AL

3. Interessado/Responsável:
3.1. Interessado: Fundo Nacional de Desenvolvimento da Educação (00.378.257/0001-81)
3.2. Responsável: Albani Sandes Gomes (XXX.720.804-XX)

13.1. Ministros presentes: Walton Alencar Rodrigues (Presidente), Vital do Rêgo e Jorge Oliveira (Relator).
13.2. Ministro-Substituto convocado: Augusto Sherman Cavalcanti.

JORGE OLIVEIRA

Adoto como relatório a instrução produzida na Secretaria de Controle Externo de Tomada de Contas Especial - SecexTCE (peça 61) , a qual contou com a concordância do corpo diretivo da unidade técnica (peças 62 e 63) e do Ministério Público junto ao TCU - MPTCU (peça 64) :
"INTRODUÇÃO
Cuidam os autos de tomada de contas especial instaurada pelo Fundo Nacional de Desenvolvimento da Educação (FNDE) , em desfavor da Sra. Albani Sandes Gomes, prefeita municipal de Água Branca/AL na gestão 2013-2016, em razão da omissão no dever de prestar contas dos recursos repassados ao município por intermédio do Programa Nacional de Apoio ao Sistema de Educação de Jovens e Adultos (Peja) , exercício de 2014.
HISTÓRICO
Para a execução do Peja/2014, o FNDE repassou ao município de Água Branca/AL a importância total de R$ 103.995,70, conforme ordem bancária constante da peça 2. Os recursos foram creditados na conta específica de acordo com o valor original e data de crédito em conta conforme mostra a tabela a seguir (peça 6, p. 1) :
	Valor Original (R$) 
	Data de crédito na conta específica

	103.995,70
	3/1/2014

O prazo para prestar contas encerrou-se em 16/10/2015 (peça 13, p. 1) , mas, até aquela data, não havia sido confirmado o envio da prestação de contas ao FNDE.			
Conforme apontado na Informação 1230/2018/SEOPC/COPRA/CGAPC/DIFIN/FNDE, de 2/5/2018 (peça 7) , o FNDE verificou a omissão no dever legal de prestar contas dos recursos do Peja/2014.
Por meio do Ofício 60E/2016-SEOPC/COPRA/CGCAP/DIFIN/FNDE, de 14/1/2016 (peça 4) , o órgão instaurador notificou a Sra. Albani Sandes Gomes acerca da omissão no dever legal de prestar contas dos recursos federais recebidos, requerendo as providências devidas ou a devolução dos aludidos recursos.
Diante da não apresentação da prestação de contas e da consequente não demonstração da boa e regular aplicação dos recursos federais repassados, assim como da não devolução dos recursos, instaurou-se a tomada de contas especial (peça 1) . Nesse sentido, no Relatório de TCE 520/2018 - DIREC/COTCE/CGCAP/DIFIN-FNDE/MEC (peça 13) , concluiu-se que o prejuízo importaria no valor total dos recursos repassados, o que corresponde ao valor original de R$ 103.995,70, imputando-se a responsabilidade à Sra. Albani Sandes Gomes, prefeita municipal de Água Branca/AL na gestão 2013-2016, visto que era a pessoa responsável pela gestão e execução dos recursos federais recebidos à conta do Peja/2014 e pela prestação de contas correspondente.
O Relatório de Auditoria 99/2019, da Controladoria-Geral da União (peça 14) , chegou às mesmas conclusões.
Adicionalmente, após serem emitidos o certificado de auditoria, o parecer do dirigente de controle interno e o pronunciamento ministerial (peças 15, 16 e 17) , o processo foi remetido a este Tribunal.
Na instrução inicial (peça 19) , analisando-se os documentos nos autos, concluiu-se pela realização de citação e audiência da responsável, como segue:
a) realizar a citação da Sra. Albani Sandes Gomes (CPF XXX.720.804-XX) , ex-prefeita Municipal de Água Branca/AL (gestão 2013/2016) , uma vez que, em face da omissão na prestação de contas, não logrou demonstrar a boa e regular aplicação dos recursos federais recebidos à conta do PEJA/2014, com fundamento nos arts. 10, § 1º, e 12, inciso II, da Lei 8.443/1992, c/c o art. 202, inciso II, §1º, do Regimento Interno do TCU, para que, no prazo de quinze dias, a contar do recebimento do ofício citatório, apresente alegações de defesa quanto à ocorrência abaixo indicada, em razão da conduta especificada, e/ou recolha, aos cofres do FNDE, as importâncias abaixo indicadas, atualizadas monetariamente a partir das respectivas datas até o efetivo recolhimento, abatendo-se, na oportunidade, as quantias eventualmente ressarcidas, na forma da legislação em vigor:
Irregularidade: não comprovação da boa e regular aplicação dos recursos federais repassados ao município de Água Branca/AL, em face da omissão no dever de prestar contas dos valores transferidos, no âmbito do PEJA/2014;
	Valor Original (R$) 
	Data de crédito na conta específica

	103.995,70
	3/1/2014

        Valor atualizado do débito (sem juros) em 5/4/2019: R$ 140.082,21
Responsável: Sra. Albani Sandes Gomes (CPF XXX.720.804-XX) , ex-prefeita Municipal de Água Branca/AL (gestão 2013/2016) .
Conduta: em face da omissão na prestação de contas, cujo prazo encerrou-se em 16/10/2015 (peça 13, p. 1) , a mesma não logrou demonstrar a boa e regular aplicação dos recursos federais recebidos à conta do PEJA/2014;
Dispositivos violados: art. 37, caput, c/c o art. 70, parágrafo único, da Constituição da República Federativa do Brasil, art. 93, do Decreto-lei 200/1967, art. 66, do Decreto 93.872/1986, art. 6°, inciso XL, da Resolução CD/FNDE 48, de 2/10/2012;
Evidências: Informação 1230/2018/SEOPC/COPRA/CGAPC/DIFIN/FNDE de 2/5/2018 (peça 7) e Relatório de TCE 520/2018 - DIREC/COTCE/CGCAP/DIFIN-FNDE/MEC (peça 13) ;
b) informar ao responsável que, caso venha a ser condenado pelo Tribunal, os débitos ora apurados serão acrescidos de juros de mora, nos termos do § 1º do art. 202 do RI/TCU;
c) esclarecer ao responsável, em obediência ao art. 12, § 2º, da Lei 8.443/1992, e ao art. 12, inciso VI, da Resolução TCU 170/2004, que o recolhimento tempestivo do débito somente saneará o processo caso seja reconhecida a sua boa-fé e não se constate outra irregularidade nas contas;
d) realizar a audiência da Sra. Albani Sandes Gomes (CPF XXX.720.804-XX) , ex-prefeita Municipal de Água Branca/AL (gestão 2013/2016) , com fundamento nos arts. 10, § 1º, e 12, incisos I e III, da Lei 8.443/1992, c/c o art. 202, incisos I e III, do RI/TCU, para que, no prazo de quinze dias, apresente razões de justificativa quanto à omissão no dever de prestar contas dos recursos federais recebidos à conta do PEJA/2014, cujo prazo encerrou-se em 16/10/2015 (peça 13, p. 1) ;
Irregularidade: não cumprimento do prazo originalmente estipulado para prestação de contas;
Conduta: descumprir o prazo originalmente estipulado para prestação de contas dos recursos federais recebidos à conta do PEJA/2014, o qual encerrou-se em 16/10/2015 (peça 13, p. 1) ;
Dispositivos violados: art. 37, caput, c/c o art. 70, parágrafo único, da Constituição da República Federativa do Brasil, art. 93, do Decreto-lei 200/1967, art. 66, do Decreto 93.872/1986, art. 6°, inciso XL, da Resolução CD/FNDE 48, de 2/10/2012;
Evidências: Informação 1230/2018/SEOPC/COPRA/CGAPC/DIFIN/FNDE de 2/5/2018 (peça 7) e Relatório de TCE 520/2018 - DIREC/COTCE/CGCAP/DIFIN-FNDE/MEC (peça 13) ;
e) esclarecer ao responsável, em obediência ao art. 12, § 3º, da Lei 8.443/1992, e ao art. 12, inciso VII, da Resolução TCU 170/2004, que o não atendimento à citação ou à audiência implicará revelia, para todos os efeitos, dando-se prosseguimento ao processo.
Em cumprimento ao pronunciamento da unidade (peça 21) , foram efetuadas a citação e a audiência da responsável, como segue:
	Comunicação: Ofício 1970/2019-TCU/Secex-TCE (peça 23) 
Data da Expedição: 22/4/2019
Data da Ciência: 9/5/2019 (peça 24) 
Nome Recebedor: Lúcia Lima de Sousa
Observação: Ofício enviado para o endereço da responsável, conforme pesquisa na base de dados da Receita Federal (peça 31) .
	
Em 3/6/2019, foi apresentada procuração da responsável para seu advogado (peças 25) e pedido de prorrogação de prazo (peça 26) , autorizado à peça 27.
Em 24/7/2019, foi apresentado novo pedido de prorrogação de prazo (peça 29) , autorizado por meio de despacho da relatora (peça 37) .
Por meio do Ofício 399/2020/Dimoc/Cotce/Cgapc/Difin-FNDE (peça 30) , datado de 7/1/2020, o FNDE informou que foi apresentada documentação a título de prestação de contas intempestiva do Peja/2014, a qual seria objeto de nota técnica por parte de autarquia, a ser encaminhada ao TCU, em atendimento ao disposto no Acórdão 1580/2008-TCU-Primeira Câmara e, por analogia, na Portaria Interministerial 424, de 30/12/2016.
Em 6/11/2020, foi elaborada instrução (peça 34) com proposta de diligência para que o FNDE enviasse a esta Corte de Contas a nota técnica com respeito à análise da documentação relativa à prestação de contas intempestiva.
Após despacho da relatora (peça 37) , a diligência foi realizada (peça 39) , sendo a nota técnica encaminhada pelo FNDE em 6/1/2021 (peça 46) , registrando sua conclusão pela suficiência da documentação apresentada para fins de aprovação das contas.
ANÁLISE DOS PRESSUPOSTOS DE PROCEDIBILIDADE DA IN/TCU 71/2012
Verifica-se que não houve o transcurso de mais de dez anos desde o fato gerador sem que tenha havido a notificação da responsável pela autoridade administrativa federal competente (art. 6º, inciso II, c/c art. 19, da IN/TCU 71/2012, modificada pela IN/TCU 76/2016) , uma vez que os recursos foram transferidos em 2014 (peça 2) , a omissão na prestação de contas se concretizou em 16/10/2015 (peça 13, p. 1) , e a responsável foi notificada sobre as irregularidades pela autoridade administrativa competente em 2016, por meio do ofício constante da peça 4, recebido conforme atesta o comprovante de ciência constante da peça 5.
	Verifica-se, ainda, que o valor atualizado do débito apurado sem juros, em 1/1/2017 (peça 13, p. 1) , é superior a R$ 100.000,00, na forma estabelecida pelos arts. 6º, inciso I, e 19, da IN/TCU 71/2012, modificada pela IN/TCU 76/2016	.
A tomada de contas especial está, assim, devidamente constituída e em condições de ser instruída.
Em atendimento ao item 9.4, do Acórdão 1772/2017-TCU-Plenário (Relator Ministro-Substituto Augusto Sherman Cavalcanti) , foi efetuada pesquisa no sistema processual do TCU, e não foram encontradas tomadas de contas especiais em tramitação com débitos imputáveis à responsável com valores inferiores ao fixado no art. 6º, inciso I, da Instrução Normativa TCU 71/2012.
EXAME TÉCNICO
Preliminarmente, cumpre tecer breves considerações sobre a forma como são realizadas as comunicações processuais no TCU. A esse respeito, destacam-se o art. 179, do Regimento Interno do TCU (Resolução 155, de 4/12/2002) e o art. 4º, inciso III, § 1º, da Resolução TCU 170/2004, in verbis:
Art. 179. A citação, a audiência ou a notificação, bem como a comunicação de diligência, farse-ão:
I - mediante ciência da parte, efetivada por servidor designado, por meio eletrônico, fac-símile, telegrama ou qualquer outra forma, desde que fique confirmada inequivocamente a entrega da comunicação ao destinatário;
II - mediante carta registrada, com aviso de recebimento que comprove a entrega no endereço do destinatário;
III - por edital publicado no Diário Oficial da União, quando o seu destinatário não for localizado
 (...) 
Art. 3º As comunicações serão dirigidas ao responsável, ou ao interessado, ou ao dirigente de órgão ou entidade, ou ao representante legal ou ao procurador constituído nos autos, com poderes expressos no mandato para esse fim, por meio de:
I - correio eletrônico, fac-símile ou telegrama;
II - servidor designado;
III - carta registrada, com aviso de recebimento;
IV - edital publicado no Diário Oficial da União, quando o seu destinatário não for localizado, nas hipóteses em que seja necessário o exercício de defesa.
Art. 4º. Consideram-se entregues as comunicações:
I - efetivadas conforme disposto nos incisos I e II do artigo anterior, mediante confirmação da ciência do destinatário;
II - realizadas na forma prevista no inciso III do artigo anterior, com o retorno do aviso de recebimento, entregue comprovadamente no endereço do destinatário;
III - na data de publicação do edital no Diário Oficial da União, quando realizadas na forma prevista no inciso IV do artigo anterior.
§ 1º O endereço do destinatário deverá ser previamente confirmado mediante consulta aos sistemas disponíveis ao Tribunal ou a outros meios de informação, a qual deverá ser juntada ao respectivo processo.
 (...) 
Bem se vê, portanto, que a validade da citação via postal não depende de que o aviso de recebimento seja assinado pelo próprio destinatário da comunicação, o que dispensa, no caso em tela, a entrega do AR em 'mãos próprias'. A exigência da norma é no sentido de o Tribunal verificar se a correspondência foi entregue no endereço correto, residindo aqui a necessidade de certeza inequívoca. 
Não é outra a orientação da jurisprudência do TCU, conforme se verifica dos julgados a seguir transcritos:
São válidas as comunicações processuais entregues, mediante carta registrada, no endereço correto do responsável, não havendo necessidade de que o recebimento seja feito por ele próprio (Acórdão 3648/2013-TCU-Segunda Câmara, Relator Ministro José Jorge) ;
É prescindível a entrega pessoal das comunicações pelo TCU, razão pela qual não há necessidade de que o aviso de recebimento seja assinado pelo próprio destinatário. Entregandose a correspondência no endereço correto do destinatário, presume-se o recebimento da citação. (Acórdão 1019/2008-TCU-Plenário, Relator Ministro Benjamin Zymler) ;
As comunicações do TCU, inclusive as citações, deverão ser realizadas mediante Aviso de Recebimento - AR, via Empresa Brasileira de Correios e Telégrafos, bastando para sua validade que se demonstre que a correspondência foi entregue no endereço correto. (Acórdão 1526/2007-TCU-Plenário, Relator Ministro Aroldo Cedraz) .
A validade do critério de comunicação processual do TCU foi referendada pelo Supremo Tribunal Federal, nos termos do julgamento do MS-AgR 25.816/DF, por meio do qual se afirmou a desnecessidade da ciência pessoal do interessado, entendendo-se suficiente a comprovação da entrega do 'AR' no endereço do destinatário:
Ementa: agravo regimental. Mandado de segurança. Desnecessidade de intimação pessoal das decisões do tribunal de contas da união. art. 179 do regimento interno do TCU. Intimação do ato impugnado por carta registrada, iniciado o prazo do art. 18 da lei nº 1.533/51 da data constante do aviso de recebimento. Decadência reconhecida. Agravo improvido.
O envio de carta registrada com aviso de recebimento está expressamente enumerado entre os meios de comunicação de que dispõe o Tribunal de Contas da União para proceder às suas intimações.
O inciso II do art. 179 do Regimento Interno do TCU é claro ao exigir apenas a comprovação da entrega no endereço do destinatário, bastando o aviso de recebimento simples. 
No presente caso, a citação e audiência da responsável se deu em endereços proveniente de pesquisa realizada pelo TCU na base de dados da Receita Federal (peça 31) . A entrega do ofício de citação e audiência nesse endereço restou comprovada (peça 24) .
Conforme demonstrado nos itens 11 e 12 desta instrução, a responsável se manifestou nos autos, solicitando prorrogação de prazo, o que demonstra que tomou ciência da citação e audiência, tendo, inclusive, sido enviado um ofício de notificação referente à prorrogação de prazo (peça 40) , o qual foi recebido no mesmo endereço (peça 51) , sem que a responsável apresentasse defesa.
O FNDE, após análise da documentação intempestiva a título de prestação de contas apresentada em 5/9/2019 (peça 32) , concluiu em sua nota técnica que 'Diante do exposto, esta Autarquia manifesta-se pela suficiência da documentação apresentada para fins de prestação de contas, tendo em vista o exposto nos itens 6 e 7', reproduzidos abaixo (peça 46, p. 5-6) :
'6. CONSIDERAÇÕES QUANTO À EXECUÇÃO FÍSICA
6.1. Nos termos do Despacho DAESP nº 2132285/2020 (SEI Nº 2132285) , os autos foram encaminhados à Coordenação-Geral de Bolsas e Auxílios - CGAUX, e posteriormente à Diretoria de Políticas e Diretrizes da Educação Básica do Ministério da Educação, por meio do Ofício nº 31957/2020/Digef-FNDE (SEI Nº 2148779) , para pronunciamento quanto ao alcance do objeto e dos objetivos pactuados com base nos termos da Resolução CD/FNDE nº 48, de 02 de outubro de 2012 e alterações posteriores.
6.2. Após análise sob o aspecto técnico da prestação de contas, a COEJA/MEC, emitiu a Nota Técnica nº 319/2020/COEJA/DPD/SEB/SEB (SEI Nº 2171184) , manifestando-se o seguinte:
'4. CONCLUSÃO
4.1. A partir das informações prestadas, a Coordenação-Geral de Jovens e Adultos (COEJA) conclui que, no exercício de 2014, houve atingimento da meta pelo Município de Agua Branca - AL, para a implementação do PEJA.'
7. CONSIDERAÇÕES QUANTO À EXECUÇÃO FINANCEIRA
7.1. Posterior a análise técnica os autos foram restituídos a esta Coordenação de Acompanhamentos de Prestação de Contas de Programas Educacionais - COPRA em decorrência da apresentação de documentação intempestiva a título de prestação de contas.
7.2. No caso ora em análise, a Entidade, considerando-se a resposta intempestiva, atendeu aos requisitos estabelecidos na Resolução CD/FNDE nº 02, de 18 de janeiro de 2012 e Resolução CD/FNDE nº 48, de 02 de outubro de 2012, pois, foram preenchidos eletronicamente os formulários no SiGPC.
7.3. Após análise financeira da prestação de contas e da documentação encaminhada, foram constatadas as ocorrências a seguir:
7.3.1. Demonstrativo da Receita e da Despesa:
a) o valor correspondente ao 'saldo reprogramado do exercício anterior' indicado na prestação de contas analisada, da monta de R$ 191.261,27, diverge do saldo apontado na prestação de contas do exercício de 2013, no valor de R$ 187.053,22, valor este confirmado no extrato bancário da conta específica do programa (Banco 001, Agência 0197-X, Conta Corrente 12156-8) em 31/12/2013.
b) o valor correspondente ao 'rendimento de aplicação financeira' indicado na prestação de contas analisada, da monta de R$ 20.845,42, diverge do apurado na prestação de contas do exercício de 2014, no valor de R$ 25.044,66, valor este confirmado nos extratos bancários da conta de aplicação.
c) o valor correspondente ao 'valor total da receita' indicado na prestação de contas analisada, da monta de R$ 316.102,39, diverge do apurado na prestação de contas do exercício de 2014, no valor de R$ 316.093,58.
d) o valor correspondente ao 'saldo a reprogramar para o exercício seguinte' indicado na prestação de contas analisada, da monta de R$ 187.317,41, diverge do saldo apurado na prestação de contas do exercício de 2014, no valor de R$ 187.308,60, valor este confirmado no extrato bancário da conta específica do programa (Banco 001, Agência 0197-X, Conta Corrente 12156-8) em 31/12/2014.
7.4. No tocante às ocorrências do subitem 7.3.1, alíneas 'a', 'b', 'c' e 'd', ressalta-se que apesar de demonstrar descumprimento aos normativos que regem o programa, não indicam prejuízo ao erário.'
Não subsiste, portanto, débito imputável à responsável. Contudo, como não foi justificado o 'não cumprimento do prazo para apresentação de prestação de contas', deve-se aplicar à responsável a multa do art. 58, inciso I, da Lei 8.443/1992.
O disciplinamento vigente no RITCU (Regimento Interno do TCU, Resolução TCU 155/2002) determina o julgamento das contas como irregulares e a aplicação de multa nos casos em que a prestação de contas não é apresentada no prazo regular, conforme registrado nos arts. 209, §3º e 4º, e 268, inc. I, in verbis (grifos nossos) :
Art. 209. O Tribunal julgará as contas irregulares quando evidenciada qualquer das seguintes ocorrências:
I - omissão no dever de prestar contas;
§ 3º Contas que não consigam demonstrar por outros meios a boa e regular aplicação dos recursos poderão ser julgadas irregulares, nos termos do inciso II do caput, sem prejuízo da imputação de débito.
§ 4º Citado o responsável pela omissão de que trata o inciso I, bem como instado a justificar essa omissão, a apresentação posterior das contas, sem justificativa para a falta, não elidirá a respectiva irregularidade, podendo o débito ser afastado caso a documentação comprobatória das despesas esteja de acordo com as normas legais e regulamentares e demonstre a boa e regular aplicação dos recursos, sem prejuízo de aplicação da multa prevista no inciso I do art. 268.
Art. 268. O Tribunal poderá aplicar multa, nos termos do caput do art. 58 da Lei nº 8.443, de 1992, atualizada na forma prescrita no §1º deste artigo, aos responsáveis por contas e atos adiante indicados, observada a seguinte gradação:
I - contas julgadas irregulares, não havendo débito, mas comprovada qualquer das ocorrências previstas nos incisos I, II e III do caput do art. 209, no valor compreendido entre cinco e cem por cento do montante definido no caput deste artigo;
Registra-se que esses dispositivos do RITCU estão em consonância com o previsto nos arts. 16, inciso III, alínea 'a', 19, parágrafo único, e 58, inciso I, da Lei 8.443/1992.
Dessa forma, a Lei 8.443/1992 define como irregularidade grave a omissão na prestação de contas e determina, se for o caso, a aplicação de multa. Em outras palavras, ao aprovar essa lei, o legislador inseriu no ordenamento jurídico que a omissão na prestação de contas deve levar ao julgamento das contas pela irregularidade, quando caracterizada temporalmente a omissão.
O RITCU disciplinou em que momento a omissão (não cumprimento do prazo previsto para apresentação da prestação de contas) passa a configurar irregularidade com aplicação de multa, admitindo o afastamento dessa irregularidade somente se apresentada justificativa para o atraso.
O TCU entende, conforme art. 209, §4º, do RITCU, que a data limite que torna a omissão passível de julgamento pela irregularidade, inerente ao não cumprimento do prazo previsto para apresentação da prestação de contas, é a da citação/audiência do responsável pelo TCU. Nesse contexto, somente é afastada essa irregularidade se a defesa lograr justificar, de forma satisfatória, o atraso para o não cumprimento da apresentação das contas dentro do prazo fixado.
Nesse sentido, vasta jurisprudência do TCU, ao longo do tempo, corrobora a análise apresentada até aqui, como se observa nos seguintes exemplos:
A apresentação extemporânea da prestação de contas, sem atenuantes que justifiquem o atraso, porém com elementos que comprovem a boa e regular aplicação dos recursos, permite a exclusão do débito, mas não elide a omissão inicial, cabendo o julgamento pela irregularidade das contas com aplicação de multa. (Acórdão 1217/2019-TCU-Plenário - Relator Walton Alencar Rodrigues) 
A apresentação intempestiva de documentação comprovando a boa e regular aplicação dos recursos financeiros recebidos da União elide o débito, mas não afasta a omissão inicial do gestor, ensejando a irregularidade das contas com a aplicação de multa ao responsável. (Acórdão 4838/2017-TCU-Segunda Câmara - Relator Marcos Bemquerer) 
A apresentação intempestiva das contas poderá elidir o débito em face da comprovação da aplicação regular dos recursos. Todavia, ela não sana a irregularidade inicial do gestor  (omissão de prestar contas dos recursos recebidos) . (Acórdão 4887/2015-TCU-Primeira Câmara - Relator Benjamin Zymler) 
A apresentação intempestiva dos elementos que comprovam a aplicação regular de recursos de convênio não sana a omissão no dever de prestar contas. Nesse caso, o débito é afastado, mas a omissão continua a representar falta grave, ensejando a irregularidade das contas do gestor, com incidência de multa. (Acórdão 7402/2011-TCU-Primeira Câmara - Relator Marcos Bemquerer) 
A intempestiva apresentação de documentos comprobatórios da aplicação dos recursos na finalidade do convênio, necessariamente integrantes da prestação de contas, pode elidir o débito, se comprovada a sua regular aplicação, mas não sana a grave irregularidade inicial, caracterizada pela omissão, e implica o julgamento pela irregularidade das contas e a aplicação de multa ao gestor. (Acórdão 6273/2010-TCU-Primeira Câmara - Relator Walton Alencar Rodrigues) 
A omissão na prestação de contas é causa suficiente para decretação da irregularidade das contas e aplicação de multa. A simples apresentação intempestiva e forçada de documentos de despesas tem natureza de prova desconstitutiva do débito, quando houver, mas não da omissão consumada. (Acórdão 560/2008-TCU-Primeira Câmara - Relator Augusto Nardes) 
A apresentação intempestiva de documentos integrantes da prestação de contas, pode elidir o débito, no caso de comprovada aplicação regular dos recursos, mas não sana a omissão inicial do gestor, e importa no julgamento pela irregularidade das contas e aplicação de multa. (Acórdão 1349/2006-TCU-Segunda Câmara - Relator Ubiratan Aguiar) 
A apresentação intempestiva de contas, que poderia ser relevada por meio do julgamento pela regularidade com ressalvas, é aquela em que o gestor não cumpre o prazo previsto para apresentação das contas, porém o faz espontaneamente. Aqueles que deixam de prestar contas e só o fazem quando instados a tal, não são intempestivos, mas omissos, sendo as contas irregulares. (Acórdão 1678/2005-TCU-Primeira Câmara - Relator Marcos Vinicios Vilaça) 
34.	Essa posição majoritária do Tribunal está muito bem explicitada e fundamentada no voto revisor do Ministro Walton Alencar Rodrigues que foi acatado na deliberação do Acórdão 1217/2019-TCU-Plenário, cujo excerto transcreve-se abaixo: 
Trata-se de processo de tomada de contas especial, instaurada contra gestor de recursos públicos federais, que se omitiu no dever de prestar contas.
O julgamento pela irregularidade das contas de gestor, que não as apresentou no tempo e no modo exigidos pela lei, decorre diretamente de expresso comando legal, materializado no art. 16, III, a da Lei 8.443/92.
Veja-se que a irregularidade decorre de literal interpretação da norma jurídica e não de exegese evolutiva, adotada por esta Corte, por razões de conveniência. A propósito, eis os termos da Lei 8.443/92, in verbis:
'Art. 16. As contas serão julgadas: ...
III - irregulares, quando comprovada qualquer das seguintes ocorrências:
Omissão no dever de prestar contas; ...'
A questão da omissão na prestação de contas e dos seus efeitos não é nova, tendo já o Tribunal a enfrentado, em diversas ocasiões, prevalecendo o entendimento esposado pela norma no sentido dos julgamentos pela irregularidade das contas.
Além disso, a elisão do débito, mediante a apresentação da prestação de contas, após a atuação deste Tribunal, não sana a irregularidade decorrente da omissão do gestor no dever de prestar contas. Esse excepcional efeito poderia advir da apresentação de fundamentadas, aceitáveis e pertinentes justificativas para o atraso, como seria o caso de furacões, enchentes e outros acidentes naturais.
O E. Ministro Carlos Átila, no voto proferido no Acórdão 327/1995-TCU-Primeira Câmara, já defendia a tese de que a omissão no dever de prestar contas, por si só, constitui razão bastante para o julgamento pela irregularidade, por configurar grave infração à norma legal.
Da mesma forma, o E. Ministro Adhemar Ghisi, no voto proferido no Acórdão 208/1996-TCU-Segunda Câmara, quando considerou que solução diversa equivaleria a transformar esta Corte de Contas em espécie de órgão cobrador de contas, ao invés de julgador, como, obviamente, é o seu papel constitucional.
A propósito, não houve nenhuma modificação, no quadro legal, que justificasse a alteração de entendimento, a partir de nova exegese da legislação em vigor, consolidada no Estatuto do Tribunal de Contas da União, a Lei 8.443/92.
O administrador público que, após assinar convênios, acordos, ou ajustes públicos, comprometendo-se a prestar contas dos recursos recebidos, no prazo nele determinado, e não as presta, no devido tempo, viola o princípio constitucional do dever de prestar contas, insculpido dentre os princípios constitucionais sensíveis, ou seja, dentre os que autorizam a União intervir nos Estados e os Estados nos Municípios (art. 34, VII, d; 35, II, da CF) .
O parágrafo único do art. 70, da Constituição Federal, expressamente determina a prestação de contas de qualquer pessoa física ou jurídica, pública ou privada, que utilize, arrecade, guarde, gerencie ou administre dinheiros, bens e valores públicos ou pelos quais a União responda, ou que, em nome desta, assuma obrigações de natureza pecuniária.
No âmbito infraconstitucional, o art. 1º, inciso VII, do Decreto-Lei 201/67, define como infração penal o descumprimento de tal dever:
'Art. 1º. São crimes de responsabilidade dos prefeitos municipais, sujeito ao julgamento do Poder Judiciário, independentemente do pronunciamento da Câmara de Vereadores: (...) 
VII - deixar de prestar contas no devido tempo, ao órgão competente, da aplicação de recursos, empréstimos, subvenções ou auxílios internos e externos, recebidos a qualquer título;'
A norma incriminadora possui o elemento objetivo 'no devido tempo', o que significa dizer que não exclui o crime de omissão no dever de prestar contas o fato de prestá-las intempestivamente, após cobrança do órgão de controle. Se o administrador não prestar contas, no prazo acordado, nos termos do convênio, estará omisso no dever de prestar contas e terá as contas julgadas irregulares. Tanto faz se tiver o administrador desviado a totalidade dos recursos ou se os tiver aplicado regularmente. A única diferença das duas situações seria a existência, ou não, de débito. A norma penal é expressa ao fazer referência ao tempo em que deveria ter sido realizada a prestação de contas, sob pena de configurar omissão, mesmo que posteriormente o responsável venha a prestá-las.
Desta forma, mesmo que possível ao gestor apresentar as contas em fase posterior a que se encontra o processo, não teria êxito em elidir a irregularidade da omissão, que é penalmente relevante na configuração do tipo do crime de responsabilidade.
Ao julgar o Recurso Especial 140.729-GO, a 5ª Turma do E. Superior Tribunal de Justiça entendeu que há justa causa para a ação penal na conduta típica do prefeito municipal que se omite em prestar contas ao órgão competente, nos prazos e condições fixados em lei, a teor do que dispõe o art. 1º, inc. VI, do Decreto-lei 201/67. Da mesma forma, o RE 142.167-GO também se referiu ao elemento temporal, no caso de prefeito 'que deixa de prestar contas de sua administração no prazo legal'.
No âmbito do TCU, o legislador ordinário relacionou expressamente o simples fato da omissão no dever de prestar contas como causa suficiente para o julgamento das contas como irregulares (Lei 8.443/92, art. 16, III, 'a') 
[...]
A única forma de afastar o débito do gestor inicialmente omisso decorre da regularidade dos gastos, fato que, por si só, não afasta a irregularidade proveniente da omissão. Essa exatamente a hipótese a que se refere o parágrafo único do artigo 19 da Lei Orgânica do TCU, ao citar a alínea 'a' e prever a possibilidade de o responsável ter suas contas julgadas irregulares, por omissão, sem débito.
Por força do texto legal, devidamente regulamentado por meio do § 4º do artigo 209 do Regimento Interno do TCU, a comprovação intempestiva da regularidade dos dispêndios, com o correspondente afastamento do débito, só pode resultar no julgamento pela regularidade das contas, quando a omissão é plenamente justificada.
A tese contrária, no sentido de que a posterior comprovação de regularidade de gastos tem o condão de afastar a omissão, sem a apresentação de justificativas verossímeis e aceitas, torna inútil ou inaplicável a hipótese prevista na lei.
É evidente que uma disposição legal não deve ser interpretada de modo que se torne inaplicável.
Não deve prosperar o entendimento de que a alínea 'a' do inciso III do artigo 16 não seria aplicável a casos semelhantes ao que ora se discute, porque a lei, como demonstrado, já tratou da questão.
Assim, a lei faculta ao gestor omisso a comprovação da regularidade da aplicação dos recursos, com o objetivo de afastar-lhe a imputação de débito, sem, contudo, afastar a irregularidade decorrente da omissão, a menos que esta seja suficientemente justificada.
Esse entendimento é o único em consonância com todas as referências legais anteriormente citadas, que enfatizam não só o dever constitucional de prestar contas do bom uso dos recursos públicos geridos, mas, também, a importância de essa obrigação ocorrer no prazo e na forma devidas, sob pena de comprometer e até mesmo impedir o controle a cargo dos órgãos concedentes e dos órgãos de controle interno e externo.
Tal comprometimento, no âmbito deste Tribunal, percebe-se nos inúmeros casos em que a prestação de contas é realizada de forma extemporânea, após longa omissão dos responsáveis, ocasiões em que, salvo raríssimas exceções, há certa condescendência na análise de documentos apresentados a título de prestação de contas, quando, na verdade, tal análise deveria ser extremamente criteriosa, afastando a regularidade da despesa, cujo aproveitamento pela sociedade não restasse comprovado.
A redação atual do Regimento Interno do TCU veio disciplinar a possibilidade de o gestor justificar sua omissão, com a consequente possibilidade de o gestor lograr sanar o débito e a omissão, o que conduziria à regularidade das contas.
[...]
Veja-se que a nova redação, agora albergada no § 4º, do art. 209 do RI/TCU, menciona a necessidade de que o gestor seja instado a justificar sua omissão, deixando assente que a apresentação intempestiva das contas, desacompanhadas das devidas justificativas, não afasta a irregularidade.
'§ 4º Citado o responsável pela omissão de que trata o inciso I, bem como instado a justificar essa omissão, a apresentação posterior das contas, sem justificativa para a falta, não elidirá a respectiva irregularidade, podendo o débito ser afastado caso a documentação comprobatória das despesas esteja de acordo com as normas legais e ser afastado caso a documentação comprobatória das despesas esteja de acordo com as normas legais e regulamentares e demonstre a boa e regular aplicação dos recursos, sem prejuízo de aplicação da multa prevista no inciso I do art. 268.'
O disposto na norma transcrita guarda perfeita compatibilidade com as hipóteses legais contidas na Lei Orgânica do TCU e constitui redação mais consentânea com a jurisprudência vigente. O gestor omisso somente poderá ter suas contas julgadas sem débito se, evidentemente, vier a prestá-las, após configurada a omissão e ser instado pelo Tribunal a fazê-lo, e lograr comprovar a correta aplicação dos recursos públicos.
Mas a comprovação do correto emprego das verbas federais não implica a regularidade das contas, uma vez que permanece a irregularidade da omissão. Nesses casos a lei prevê a hipótese de incidência expressa e obrigatória do julgamento pela irregularidade das contas do gestor omisso, mas sem débito.
A tese contrária implica tornar necessariamente ineficaz e sem aplicação comando legal expresso, vigente e absolutamente conforme a Constituição, enfraquecendo as normas legais e as normas expressas, constantes do convênio, assinado pelos responsáveis que, deliberadamente, optam por descumprir os prazos.
O Regimento Interno, de forma razoável, permite afastar a irregularidade das contas em caso de omissão apenas se o gestor justificar devidamente a falta cometida, ou seja, demonstrar, de forma cabal, a impossibilidade de ter prestado suas contas tempestivamente.
[...]
Por essas razões, com as devidas vênias, não há fundamento para alteração de entendimento consolidado, no sentido de apenar o gestor omisso somente com a aplicação da multa do artigo 58, II, da Lei Orgânica do TCU, julgando suas contas regulares com ressalva.
Considerando o exposto e em consonância com o Ministério Público junto ao TCU, manifesto-me pela irregularidade das contas de [responsável 1] e de [responsável 2], aplicando-lhes a multa prevista no artigo 58 da Lei 8.443/1992.
35.	No presente caso, está caracterizada a omissão, uma vez que o prazo para prestar contas expirou em 16/10/2015 (peça 1) , o ofício de citação foi recebido no endereço da responsável em 9/5/2019 (peça 24) e a apresentação da prestação de contas ocorreu em 5/9/2019 (peça 32) .
36.	Ressalta-se que, como a relatora determinou a esta secretaria que, 'após o atendimento da diligência, conceda à responsável prazo de 15 (quinze) dias para que se manifeste sobre os documentos juntados aos autos, nos termos do art. 10 do Código de Processo Civil, aplicado analógica e subsidiariamente, a este Tribunal, nos termos da Súmula 103', a responsável foi notificada a respeito dos elementos trazidos aos autos pelo FNDE, tendo sido renovada sua audiência em razão da não apresentação da prestação de contas no prazo devido, por meio do Ofício 39730/2021-TCU/Seproc (peça 58) , recebido em 24/8/2021 (peça 59) .
37.	Ressalta-se que a referida notificação foi enviada ao endereço do advogado constituído nos autos, em virtude de solicitação constante do instrumento de procuração juntado à peça 25, no sentido de que 'as comunicações processuais sejam remetidas ao endereço do profissional'.
38.	Como não houve nenhuma manifestação por parte da responsável, ela deve ser considerada revel, nos termos do art. 12, § 3º, da Lei 8.443/1992, devendo suas contas serem julgadas irregulares, com aplicação da multa prevista no art. 58, inciso I, da Lei 8.443/1992.
Prescrição da Pretensão Punitiva
39.	Vale ressaltar que a pretensão punitiva do TCU, conforme Acórdão 1441/2016-TCU-Plenário, Relator Min. Benjamin Zymler, que uniformizou a jurisprudência acerca dessa questão, subordina-se ao prazo geral de prescrição indicado no art. 205 do Código Civil, que é de dez anos, contado da data de ocorrência da irregularidade sancionada, nos termos do art. 189 do Código Civil, sendo este prazo interrompido pelo ato que ordenar a citação, a audiência ou a oitiva dos responsáveis.
40.	No caso em exame, não ocorreu a prescrição, uma vez que a irregularidade sancionada deu-se em 17/10/2015, e a citação foi ordenada em 15/4/2019.
CONCLUSÃO
41.	A partir dos elementos constantes dos autos, foi possível verificar que os recursos repassados no âmbito do Programa Nacional de Apoio ao Sistema de Educação de Jovens e Adultos (Peja) , exercício de 2014, ao município de Água Branca/AL foram executados na gestão da Sra. Albani Sandes Gomes, prefeita municipal do referido município na gestão 2013-2016, que também era a responsável pelo encaminhamento da prestação de contas ao FNDE.
42.	Promovida a citação da responsável, apesar de esta não apresentar defesa, ela juntou procuração aos autos e solicitou prorrogação de prazo, posteriormente encaminhando a prestação de contas ao FNDE, que se manifestou pela suficiência da documentação apresentada.
43.	Foi concedido prazo de quinze dias para que a responsável se manifestasse sobre os documentos juntados aos autos pelo FNDE, bem como foi renovada a audiência anteriormente realizada pelo não cumprimento do prazo originalmente estipulado para apresentação da prestação de contas, porém a responsável permaneceu silente.
44.	Assim, as contas da Sra. Albani Sandes Gomes devem ser julgadas irregulares, com aplicação da multa prevista no art. 58, inciso I, da Lei 8.443/1992.
PROPOSTA DE ENCAMINHAMENTO
45.	Diante do exposto, submetem-se os autos à consideração superior, propondo:
	a) considerar revel a Sra. Albani Sandes Gomes (CPF XXX.720.804-XX) , prefeita municipal de Água Branca/AL na gestão 2013-2016, para todos os efeitos, dando-se prosseguimento ao processo, com fulcro no art. 12, § 3º, da Lei 8.443/1992;
	b) com fundamento nos artigos 1º, inciso I, 16, inciso III, alínea 'a', 19 e 23, inciso III, todos da Lei 8.443/1992, c/c o art. 209, inciso I e § 4º, 210, § 2º, e 214, inciso III, do Regimento Interno do TCU, julgar irregulares as contas da Sra. Albani Sandes Gomes (CPF XXX.720.804-XX) , prefeita municipal de Água Branca/AL na gestão 2013-2016, em razão do não cumprimento do prazo originalmente estipulado para prestação de contas do Programa Nacional de Apoio ao Sistema de Educação de Jovens e Adultos (Peja) , exercício de 2014, cujo prazo encerrou-se em 16/10/2015;
	c) aplicar à Sra. Albani Sandes Gomes (CPF XXX.720.804-XX) , prefeita municipal de Água Branca/AL na gestão 2013-2016, a multa prevista no art. 58, inciso I, da Lei 8.443/1992 c/c o art. 268, inciso I, do Regimento Interno, fixando-lhe o prazo de quinze dias, a contar da notificação, para comprovar, perante o Tribunal (art. 214, inciso III, alínea 'a', do Regimento Interno) , o recolhimento da dívida aos cofres do Tesouro Nacional, atualizada monetariamente desde a data do acórdão condenatório até a do efetivo recolhimento, se for paga após o vencimento, na forma da legislação em vigor;
	d) 	autorizar, desde logo, a cobrança judicial da dívida, nos termos do art. 28, inciso II, da Lei 8.443/1992, c/c o art. 219, inciso II, do Regimento Interno do TCU, caso não atendida a notificação;
	e) autorizar também, desde logo, se requerido, com fundamento no art. 26 da Lei 8.443/1992 c/c o art. 217, §§ 1º e 2º do Regimento Interno do TCU, o parcelamento da dívida em até 36 parcelas, incidindo, sobre cada parcela, corrigida monetariamente, os correspondentes acréscimos legais, fixando-lhe o prazo de quinze dias, a contar do recebimento da notificação, para comprovar, perante o Tribunal, o recolhimento da primeira parcela, e de trinta dias, a contar da parcela anterior, para comprovar os recolhimentos das demais parcelas, devendo incidir, sobre cada valor mensal, atualizado monetariamente, os juros de mora devidos, no caso do débito, na forma prevista na legislação em vigor, alertando a responsável de que a falta de comprovação do recolhimento de qualquer parcela importará o vencimento antecipado do saldo devedor, nos termos do art. 217, § 2º, do Regimento Interno deste Tribunal; 
	f) enviar cópia do acórdão que vier a ser proferido ao FNDE e à responsável, para ciência, informando que a presente deliberação, acompanhada do relatório e do voto que a fundamentam, está disponível para consulta no endereço www.tcu.gov.br/acordaos, além de esclarecer que, caso requerido, o TCU poderá fornecer sem custos as correspondentes cópias, de forma impressa."
	É o relatório.

Adeilson Teixeira Bezerra (4.719/OAB-AL) e Saulo Lima Brito (9737/OAB-AL), representando Albani Sandes Gomes

Subprocurador-Geral Paulo Soares Bugarin

TOMADA DE CONTAS ESPECIAL. OMISSÃO NO DEVER DE PRESTAR CONTAS. CITAÇÃO DA RESPONSÁVEL. REVELIA. REMESSA INTEMPESTIVA DE DOCUMENTOS. COMPROVAÇÃO DA APLICAÇÃO DOS RECURSOS FEDERAIS NO OBJETO DO AJUSTE. CONTAS IRREGULARES. INEXISTÊNCIA DE DÉBITO. MULTA.

TOMADA DE CONTAS ESPECIAL (TCE)

Secretaria de Controle Externo de Tomada de Contas Especial (SecexTCE)

Em exame tomada de contas especial instaurada pelo Fundo Nacional de Desenvolvimento da Educação - FNDE em nome de Albani Sandes Gomes, ex-prefeita municipal de Água Branca/AL, em decorrência da omissão no dever de prestar contas dos recursos repassados ao município por intermédio do Programa Nacional de Apoio aos Sistemas de Ensino para Atendimento à Educação de Jovens e Adultos - Peja, exercício de 2014, no total de R$ 103.995,70, em valores históricos.
Na fase interna da TCE, o órgão concedente concluiu que o prejuízo corresponderia ao valor total repassado, diante da não apresentação da prestação de contas e da não devolução dos recursos federais transferidos, imputando a responsabilidade à ex-prefeita. O controle interno anuiu a esse posicionamento.
No âmbito deste Tribunal, a responsável foi regularmente citada e permaneceu silente, devendo ser considerada revel, nos termos do art. 12, § 3º, da Lei Orgânica do TCU - LOTCU.
Entretanto, após a citação, a ex-prefeita enviou a prestação de contas ao FNDE, o qual concluiu que a documentação era suficiente para aprovação das contas.
A Secretaria de Controle Externo de Tomada de Contas Especial - SecexTCE e o Ministério Público junto ao TCU - MPTCU, em pareceres concordantes, opinam pela irregularidade das contas, sem débito, e pela aplicação da multa prevista no art. 58 da LOTCU.
Acolho os pareceres precedentes, cujos fundamentos incorporo às minhas razões de decidir. Embora o débito deva ser afastado, a responsável não apresentou justificativas para a omissão.
O dever de prestar contas, de matriz constitucional, é inerente à gestão de recursos públicos, constituindo um dos pilares do sistema republicano. Segundo jurisprudência pacífica do Tribunal de Contas da União e do Supremo Tribunal Federal, ao gestor incumbe provar a boa e regular aplicação do dinheiro público recebido, sendo seu o ônus da prova. Cabe-lhe, dessa forma, apresentar, no prazo e no modo devidos, toda a documentação comprobatória da aplicação das verbas que lhe foram confiadas.
As condições para a prestação de contas estão claramente fixadas na Lei 10.880/2004, que instituiu o Peja. A omissão nesse dever fundamental tumultua o controle, obstaculizando a comprovação, de forma tempestiva, da regular gestão dos recursos. A prestação de contas encaminhada fora do prazo gera gastos administrativos ao movimentar toda a máquina de controle.
O TCU entende que a omissão, com posterior prestação intempestiva das contas, pode, se comprovada a regular aplicação dos recursos, elidir o débito, mas não sana a irregularidade inicial do gestor. A situação, portanto, enseja o julgamento das contas pela irregularidade, conforme se pronunciou o Tribunal nos Acórdão 1686/2007-TCU-Primeira Câmara, Relator o Ministro Augusto Nardes, e 1.294/2008-2ª Câmara, Relator o Ministro Ubiratan Aguiar.
Pertinente, também, a aplicação da multa prevista nos arts. 19, parágrafo único, e 58, inciso I, da Lei 8.443/92, cujo valor proponho seja fixado em R$ 3.500,00 (três mil e quinhentos reais) .
Ante o exposto, VOTO pela adoção da minuta de acórdão que submeto a este Colegiado.
TCU, Sala das Sessões, em 22 de março de 2022.
JORGE OLIVEIRA 
Relator